【裁判字號】    90,訴,101
【裁判日期】    900928
【裁判案由】    新型專利舉發
【裁判全文】
臺北高等行政法院判決                              九十年度訴字第一○一號
                              .
    原      告  甲○○
    被      告  經濟部智慧財產局
    代  表  人  陳明邦（局長）
    訴訟代理人  丙○○
    被告參加人  乙○○
右當事人間因新型專利舉發事件，原告不服行政院中華民國八十九年十一月四日台八
十九訴字第三一七五二號再訴願決定，提起行政訴訟。本院判決如左：
    主  文
原告之訴駁回。
訴訟費用由原告負擔。
    事  實
一、事實概要：緣參加人乙○○於民國（下同）八十二年十月十九日以其「自動剝蛋
    殼裝置之改良」係機座之頂部中央處設剝蛋裝置，由數剝蛋桿組成剝蛋道，剝蛋
    道之走向與蛋體的前進方向相同，可供蛋體嵌滾其中，剝蛋桿表面分別套設有表
    面形成連續縱溝狀之剝套，兩端分別架設於機座頂部，為傳動機構帶動轉動等情
    ，向被告（即前中央標準局，於八十八年一月二十六日改制為智慧財產局）申請
    新型專利，經被告編為第00000000號審查，准予專利，於公告期滿審查
    確定後，發給新型第九六二０六號專利證書（以下系爭案）。嗣原告以系爭案有
    違專利法第九十七條、第九十八條第一項第一款、第二款及第二項規定，檢具日
    本一九七一年一月二十八日公告之昭四六－二四五０號「茹卵殼剝取裝置」實
    用新案（下稱引證一）、一九九０年十一月九日公告之平二－四二一五四號「
    入卵殼剝取裝置」實用新案（下稱引證二）、美國一九九二年三月
    三日公告之第0000000號「APPRATUS FOR PEELING BOILED EGGS」專利案
    （下稱引證三）、我國七十九年二月一日公告之第00000000號「荔枝自
    動剝殼裝置」新型專利案（下稱引證四）及八十六年十一月二十一日公告之第0
    0000000號「蛋殼剝除機改良構造」新型專利案（下稱引證五）等公告影
    本，對之提出舉發。被告以八十八年十月六日智專（七）０五０一七字第一三五
    一三五號專利舉發審定書為「舉發不成立」之處分。原告不服，提起訴願、再訴
    願，均遭駁回。遂向本院提起本件行政訴訟，並經本院裁定命乙○○參加訴訟。
二、兩造聲明：原告經合法通知，未於言詞辯論期日到場，惟具其前到場及具狀稱：
    (一)原告聲明：原處分、訴願決定及再訴願決定均撤銷。訴訟費用由被告負擔。
    (二)被告聲明：駁回原告之訴。訴訟費用由原告負擔。
    (三)參加人聲明與被告同。
三、兩造之爭點：系爭案是否具新穎性、進步性，而應准予新型專利？
    (一)原告主張之理由：
    1.按系爭案之申請專利範圍獨立項乃作為專利性之判斷、專利權之效力及舉發等
      劃分之基本單位，又系爭案新穎性及進步性之判斷，係指判斷系爭案其申請專
      利範圍之請求項所載新型是否具備新穎性、進步性而言。質言之，作為新穎性
      及進步性之判斷對象之新型為申請專利範圍之「請求項」。然查原處分、訴願
      決定及再訴願決定之理由，完全以引證一至四為判斷新穎、進步性對象之主體
      ，而把系爭案申請專利範圍做為判斷對象之客體，有違專利審查基準。
    2.系爭案申請專利範圍之獨立項記載之特徵已揭露於引證二：
      (1)系爭案獨立項所載之剝蛋裝置，係由數剝蛋桿組成的剝蛋道，該剝蛋道之走
        向與蛋體的前進方向相同乙節，而依引證二第一、二、五圖（詳附件一）所
        示，引證二其機座上設有剝蛋裝置，乃包含複數支（三支）剝蛋桿（５）、
        （２Ａ）、（２Ｂ），該複數剝蛋桿並形成剝蛋道，熟蛋（Ｂ）可在剝蛋道
        中嵌滾並被擠壓剝殼者，熟蛋之前進方向與蛋道之走向相同。
      (2)系爭案獨立項記載：「．．．．且剝蛋桿之兩端分別架設於機座頂部，並為
        傳動機構同時帶動轉動者。」而由引證二第四圖（詳附件一）觀之，其剝桿
        （５）、（２Ａ）兩端分別架設於機座（）頂部，並為傳動機構（、
        、、）帶動轉動。二者之特徵幾乎完全雷同。
    3.又系爭案獨立項所訴求之「剝蛋套」係具有縱構狀，套設於剝蛋桿上，此技術
      特徵與引證三相同，如引證三第三圖（詳附件二）所示剝套（）上設有複數
      縱向凸體（），俾以剝熟蛋殼。故可知系爭案申請專利範圍獨立項完全喪失
      新穎性、進步性。
    (二)被告主張之理由：
    1.引證二日本平二－四二一五四號專利，其剝蛋殼裝置設有移送輥輪（五），移
      送輥輪上有凸條（６），以及一對剝殼輥輪（２Ａ），在剝殼輥輪的兩側並設
      有防止蛋向下脫落之導桿（８），係藉移送輥輪下壓，使蛋體受到擠壓、剝離
      而將蛋殼予以剝除；其整體架構顯然已與系爭案由機座（１０），剝蛋裝置（
      ）所組成之結構不同，更未見揭示系爭案申請專利範圍所載該剝蛋道走向與蛋
      體前進方向相同，剝蛋桿表緣分別套設有連續縱構狀之剝套等專利內容；事實
      上與原告所指引證二之第一、二、五圖所揭之輥輸藉凸條（６）斜向擠壓之技
      術手段不相同。
    2.引證三美國第0000000號專利係由設於鏈條（）上的若干支剝離輥輪
      （）以及位於上方之推板（）所構成，蛋由剝離輥輪構成的類似履帶結構
      帶動推板（），藉推板的推剝來剝離蛋殼；整體架構亦與系爭案申請專利範
      圍所載由數剝蛋桿組成剝蛋道的剝蛋殼裝置不同。
    3.又引證二、三、四（附件三）乃藉擠壓、拖拉、推擠而將蛋殼（引證四作為剝
      荔枝使用）擠離或剝離蛋體，均與系爭案之蛋體「邊滾推邊削剝殼」的技術手
      段不同，功效有別。因此即使就系爭案申請專利範圍第一項獨立項所載該剝蛋
      道走向與蛋體前進方向相同，剝蛋桿表緣分別套有連續縱溝狀之剝套等專利內
      容而論，即已根本不同於引證二、三、四。至於引證五申請及公告日期均晚於
      系爭案，自不得據以証明系爭案有違專利法之規定。
    4.系爭案特徵在於基座之頂部中央設有一剝蛋裝置，由數個剝蛋桿組成之剝蛋道
      ，形成Ｖ字形之槽道；原告所提洪金城先生於七十九年取得之專利案，由照片
      觀之是一片滾輪，與系爭案由數個剝蛋軸形成之剝蛋道不同。系爭案是三個滾
      軸形成Ｖ字形產生邊滾邊切削之效果，專利特徵不同，且於訴訟中提出，不能
      作為原舉發案之證據。
    (三)參加人主張之理由：
    1.本件滾軸是縱溝狀，滾軸與滾軸之間有縫隙，蛋在前進之中經過滾筒把已壓碎
      之蛋殼拉下來，是用邊滾邊切削的方式把蛋殼拉下來，是採用反向切削的方式
      。
    2.所提出照片看起來蛋行進之方向與滾板之方向垂直，上面還有一個黃色板的是
      壓擠蛋的。我的是Ｖ字型的結構，由剝蛋桿形成剝蛋道，蛋是同向下來，技術
      上完全不一樣。
    理  由
一、本件原告受合法通知，未於言詞辯論期日到場，核無行政訴訟法第二百十八條準
    用民事訴訟法第三百八十六條各款所列情形，爰依被告之聲請由其一造辯論而為
    判決，合先敘明。
二、按稱新型者，謂對物品之形狀、構造或裝置之創作或改良，專利法第九十七條定
    有明文。新型係運用申請前既有之技術或知識，而為熟習該項技術者所能輕易完
    成且不能增進功效時，仍不得申請取得新型專利，復為同法第九十八條第二項所
    規定。又對於獲准專利權之新型，任何人認有違反專利法第九十七條及第九十八
    條第一項、第二項規定者，得附具證據，向專利局舉發之。從而，系爭專利有無
    違反專利法之情事而應撤銷其新型專利權，依法應由舉發人附具證據證明之，倘
    其證據不足以證明系爭專利有違專利法之規定，自應為舉發不成立之處分。
三、本件參加人乙○○於八十二年十月十九日以系爭專利案向被告申請新型專利，經
    被告審查，准予專利，於公告期滿審查確定後，發給新型第九六二０六號專利證
    書。嗣原告以系爭案違反專利法第九十七條、第九十八條第一項第一款及第二項
    規定，對之提出舉發。案經被告審查結果，於八十八年十月六日以智專（七）０
    五０一七字第一三五一三五號專利舉發審定書，為舉發不成立之處分等情，為兩
    造所不爭，並有系爭案專利公告、專利舉發申請書、原告提出之日本昭四六－二
    四五０號「茹卵殼剝取裝置」實用新案、平二－四二一五四號「入
    卵殼剝取裝置」實用新案、美國第0000000號「 APPRATUS FOR PEE-
    LING BOILED EGGS」專利案、我國第00000000號「荔枝自動剝殼裝置」
    新型專利案、第00000000號「蛋殼剝除機改良構造」新型專利案等公告
    影本、被告（八八）智專（七）０五０一七字第一三五一三五號專利舉發審定書
    、經濟部經（八九）訴字第八九０八六五０六號訴願決定書及行政院台八十九訴
    字第三一七五二號再訴願決書等件為證，堪認為真實。原告不服，循序提起本件
    行政訴訟，主張：(1)系爭案所載剝蛋裝置，係由數剝蛋桿組成的剝蛋道，該剝蛋
    道之走向與蛋體的前進方向相同，且剝蛋桿之兩端分別架設於機座頂部，並為傳
    動機構同時帶動轉動等特徵，已揭露於引證二。蓋引證二之機座上設有剝蛋裝置
    ，乃包含複數支剝蛋桿，該複數剝蛋桿並形成剝蛋道，熟蛋可在剝蛋道中嵌滾並
    被擠壓剝殼者，熟蛋之前進方向與蛋道之走向相同。而由引證二觀之，其剝桿兩
    端分別架設於機座頂部，並為傳動機構帶動轉動。二者之特徵幾乎完全雷同。(2)
    系爭案之「剝蛋套」係具有縱溝狀，套設於剝蛋桿上；而引證三之剝套上設有複
    數縱向凸體，俾以剝熟蛋殼，二者之技術特徵相同。故系爭案之申請專利範圍乃
    利用習用之技術，不具新穎性、進步性云云。
三、經查：
  (一)本件系爭「自動剝蛋殼裝置之改良」專利案之申請專利範圍為：一種自動剝蛋殼
    裝置之改良，具有一機座，其特徵（如附件三所示）在於機座之頂部中央處設有
    一剝蛋裝置（），其係由數剝蛋桿（）組成的剝蛋道（），該剝蛋道之走
    向與蛋體的前進方向相同，並且可以供蛋體嵌滾其中，而蛋桿於表緣分別套設有
    表面形成連續縱溝狀之剝套（），且剝蛋桿之兩端分別架設於機座（１０）頂部
    ，並為傳動機構（即附件四第三圖）同時帶動轉動。此有系爭案之新型專利說明
    書載述甚詳附原處分卷可稽。
  (二)查引證二之剝蛋殼裝置（如附件一所示）設有移送輥輪（５），其上設有螺旋狀
    之凸條（６），另有一對剝殼輥輪（２Ａ、２Ｂ），於剝殼輥輪之兩側並設防止
    蛋向下脫落之導桿（８、８’），藉移送輥輪下壓，使蛋體（７）受到擠壓及剝
    離兩種作用，將蛋殼剝除（參照附件一第一圖）。而引證三之裝置（如附件二所
    示）係由設於鏈條（）上之若干支剝離輥輪（），以及位於上方之推板（
    ）構成。剝離輥輪轉向相同，將蛋（）嵌置於剝離輥輪之間，藉由剝離輥輪構
    成之類似屐帶結構帶動推板裝置下方，以推板之推剝去除蛋殼。此二裝置之特徵
    皆係將蛋體稍微定位，藉由擠壓或下壓裝置之拖拉、推擠或拍打作用，將蛋殼擠
    離或剝離，與系爭案係採用蛋體邊滾進邊切削剝殼之技術方式不盡相同。又引證
    二之剝殼輥輪並未套設有剝套，此與系爭案之剝蛋桿表面套設有剝套不同，而引
    證三並未揭示系爭案之剝蛋桿，均難以證明系爭專利案不具新穎性。
  (三)縱認系爭案所運用之技術或知識已揭示於引證二、三，惟系爭案之剝蛋桿表面套
    設有具連續縱溝之剝套，自較未有剝套之引證二，更能將蛋殼剝除乾淨，而獲致
    較佳之剝殼效果。且引證二、三、四係以擠壓或下壓裝置之拖拉、推擠或拍打作
    用，將蛋殼擠離或剝離，易造成蛋體因受壓而破裂；相較之下，系爭案係使蛋體
    於剝蛋道中嵌滾並同時受剝套進行剝離蛋殼之切削處理，亦即邊滾進邊切削剝殼
    之方式，並無擠壓或下壓之裝置，自可避免蛋體被壓破之缺點。因此，可認系爭
    案之設計能增進功效，而具進步性。又引證五係於八十四年五月廿五日申請八十
    六年十一月廿一日公告，有專利公報影本附於原處分卷可稽，萁申請及公告均較
    系爭案為遲，尚不得據以為系爭案違反專利法之證據。
  (四)至原告於本院準備期日主張案外人洪金城於七十九年取得之專利案，並提出照片
    三幀佐證乙節。查該專利案與引證一至五無何關連，乃另一新證據。原告於本院
    審理時始行提出，已逾越專利法第一百零五條準用第七十二條第四項一個月法定
    不變期間之規定，無庸審酌。縱認此項證據得予審酌，惟原告並未提出該專利案
    之專利公報，無從得知其專利範圍，尚難單憑原告提出之照片，逕認該專利案與
    系爭案雷同，自非可採，併此敘明。
  (五)綜上所述，本件系爭案可認具新穎性及進步性，而符合新型專利之要件。被告為
    本件舉發不成立之審定，核無違誤，訴願決定、再訴願決定遞予維持，並無不合
    。原告起訴請求撤銷再訴願決定、訴願決定及原處分，難認為有理由，應予駁回
    。
據上論結，本件原告之訴為無理由，爰依行政訴訟法第九十八條第三項前段、第二百
十八條、民事訴訟法第三百八十五條第一項前段，判決如主文。
中      華      民      國     九十     年      九      月    二十八    日
                 臺 北 高 等 行 政 法 院   第 四 庭
                                審 判 長 法  官  張  瓊  文
                                         法  官  黃  清  光
                                         法  官  劉  介  中
右為正本係照原本作成。
如不服本判決，應於送達後二十日內，向本院提出上訴狀並表明上訴理由，如於本判
決宣示後送達前提起上訴者，應於判決送達後二十日內補提上訴理由書（須按他造人
數附繕本）。
中    華    民    國      九十      年      十        月      二        日
                                         書記官  蕭  秀  琴


司法院資訊處製作；財團法人民間司法改革基金會備份。
